臺灣臺南地方法院刑事判決
109年度易字第748號
公  訴  人  臺灣臺南地方檢察署檢察官
被      告  劉聰明


上列被告因違反毒品危害防制條例案件，經檢察官提起公訴 （1
09年度毒偵字第905號），本院判決如下：
    主  文
本件公訴不受理。
扣案第二級毒品甲基安非他命壹包（含包裝袋壹只，檢驗後淨重
零點壹肆壹公克），沒收銷燬之；吸食器壹組，沒收之。
    理  由
一、公訴意旨略以：被告甲○○基於施用第二級毒品之犯意，於10
    9年2月26日19時10分許為警方採尿往前回溯96小時內某時，在
    臺南市○○區○○○000巷0號住處房間內，以將甲基安非他命放
    入玻璃球內，點火燒烤吸食煙霧之方式，施用第二級毒品甲
    基安非他命1次，嗣於109年2月26日17時5分許，警方持本院
    法官所核發之搜索票前往上開住處執行搜索，當場扣得甲基安
    非他命1包（檢驗前淨重0.152公克、檢驗後淨重0.141公克
    ）及吸食器1組，並徵得其同意，於同（26）日19時10分許
    ，採集其尿液送驗，結果呈安非他命、甲基安非他命陽性反
    應。因認被告涉犯毒品危害防制條例第10條第2項之施用第
    二級毒品罪嫌。
二、按起訴之程式違背規定者，應諭知不受理之判決，刑事訴訟
    法第303條第1款定有明文，條文所指「起訴之程序違背規定
    」，係指檢察官提起公訴之訴訟行為於程序上有違法律之規
    定而言。而提起公訴之訴訟行為是否於程序上有違法律規定
    ，原則上，固是以起訴時所存在之事項及法律規定為判斷，
    惟檢察官起訴後始發生之情事變更事由，致法院不能為實體
    審理及判決亦屬之（最高法院109年度台上字第3826號判決
    意旨參照），先予敘明。
三、有關施用毒品案件之追訴條件說明：
  ㈠按被告行為後，毒品危害防制條例第20條第3項、第23條第2
    項於109年1月15日修正公布，且新增第35條之1過渡規定，
    並均於109年7月15日施行（以下合稱新法）。依新法之規定
    ，觀察、勒戒或強制戒治執行完畢釋放後，「三年後再犯」
    施用毒品罪者，應適用觀察、勒戒及強制戒治之規定，「三
    年內再犯」施用毒品罪者，則應依法追訴；新法施行前犯施
    用毒品罪之審判中案件，於新法施行後，法院應依新法規定
    處理。而上開所謂「三年後再犯」，只要本次再犯（不論修
    正施行前、後）距最近1次觀察、勒戒或強制戒治執行完畢
    釋放，已逾3年者，即該當之，不因其間有無犯第10條之罪
    經起訴、判刑或執行而受影響（最高法院刑事大法庭109年
    度台上大字第3826號裁定意旨參照）。
  ㈡次按，法院於解釋、適用本次毒品危害防制條例上開修正條
    文時，允宜遵循醫療專業及刑事政策，保障施用毒品者為病
    患性犯人之健康，兼顧保護社會安全及恪遵正當法律程序，
    確保法治國公平法院之具體實現。又本於權力分立原則，法
    院對檢察官職權行使，應予以尊重，雖非謂不得為適度之司
    法審查，惟對於施用毒品者本次所犯如距最近1次觀察、勒
    戒或強制戒治執行完畢釋放後，已逾3年者，檢察官既得本
    於立法者所賦與之職權裁量是否聲請法院裁定觀察、勒戒或
    為命附條件（現行法僅能附命完成戒癮治療）緩起訴處分之
    多元化處遇，即聲請法院裁定機構內之觀察、勒戒並非檢察
    官所得採取之唯一途徑，法院自不能僭越檢察官之職權，逕
    對施用毒品者裁定應予觀察、勒戒或強制戒治。雖新增之毒
    品危害防制條例第35條之1第2款規定：「審判中之案件，由
    法院或少年法院（地方法院少年法庭）依修正後規定處理；
    依修正後規定應為不起訴處分或不付審理之裁定者，法院或
    少年法院（地方法院少年法庭）應為免刑之判決或不付審理
    之裁定。」另該條款之立法說明亦謂：「若該等案件於修正
    施行前已繫屬於法院或少年法院（地方法院少年法庭）者，
    『為求程序之經濟，法院或少年法院（地方法院少年法庭）
    應依修正施行後之規定處理，即應依職權為觀察、勒戒或強
    制戒治之裁定』」等語，似欲透過立法說明由法院依職權裁
    定觀察、勒戒或強制戒治，以替代第20條第1項、第2項所定
    應由檢察官提出觀察、勒戒或強制戒治之聲請，惟若檢察官
    之「起訴之程序違背規定」，法院當不能「為求程序之經濟
    」便宜行事，而應嚴守程序上之正義，尊重檢察官之裁量權
    ，並保障施用毒品者能獲得妥適並完善治療或其他有利戒毒
    途徑處遇之機會（最高法院109年度台上字第3826號判決意
    旨參照）。
  ㈢綜前，法院應依新增毒品危害防制條例第35條之1第2款前段
    之規定，對審判中施用毒品之案件，依新修正毒品危害防制
    條例第20條、第23條規定，審查檢察官之起訴要件是否具備
    。倘本次再犯距最近1次觀察、勒戒或強制戒治執行完畢釋
    放，已逾3年者，依新修正毒品危害防制條例第20條規定，
    仍應適用觀察、勒戒及強制戒治而與新修正毒品危害防制條
    例第23條「觀察、勒戒或強制戒治執行完畢釋放後三年内再
    犯」規定之要件不符時，則因起訴後所生法律修正之情事變
    更事由，致檢察官之訴追條件有所欠缺，仍屬起訴程序違背
    規定，依刑事訴訟法第303條第1款之規定，應為公訴不受理
    之判決，而由檢察官另為適法之處置，附此敘明。　
四、經查，被告前因施用毒品案件，經本院以104年度毒聲字第5
    38號裁定送觀察、勒戒後，認有繼續施用毒品傾向，由本院
    以105年度毒聲字第119號裁定令入戒治處所強制戒治，於105
    年12月9日因停止處分執行出所，經臺灣臺南地方檢察署檢察
    官以105年度戒毒偵字第51號為不起訴處分確定等情，有臺灣高
    等法院被告前案紀錄表1份附卷可佐。因此，被告本案施用
    第二級毒品之犯罪時間，距離最近1次強制戒治執行完畢釋
    放日已逾3年，依據前揭說明，本案應回歸適用觀察、勒戒
    及強制戒治之規定。檢察官依修正前毒品危害防制條例規定
    提起公訴，起訴程序固未違背當時之規定，然因法律修正之
    情事變更，致欠缺訴追條件，依前開說明，自應諭知公訴不
    受理之判決，由檢察官另為適法之處置。
五、沒收：
　㈠按查獲之第一、二級毒品及專供製作或施用第一、二級毒品
    之器具，不問屬於犯罪行為人與否，毒品危害防制條例第18
    條第1項前段定有明文。又按違禁物或專科沒收之物得單獨
    宣告沒收。第38條第2項之物，因事實上或法律上原因未能
    追訴犯罪行為人之犯罪或判決有罪者，得單獨宣告沒收，刑
    法第40條第2項、第3項亦有明文。
　㈡扣案甲基安非他命1包（檢驗後淨重0.141公克），經送驗結
    果，確含有甲基安非他命成分，有高雄市立凱旋醫院109年5
    月19日高市凱醫驗字第64331號濫用藥物成品檢驗鑑定書1份
    在卷可佐（偵卷第113頁），確屬毒品危害防制條例所規定
    之第二級毒品，屬違禁物甚明。又本案被告持有第二級毒品
    甲基安非他命以供施用之行為，雖因本案起訴程序違背規定
    而應為不受理之諭知。惟檢察官於起訴書既已載明聲請沒收
    銷燬扣案之第二級毒品甲基安非他命1包，是該扣案之第二
    級毒品，即應依毒品危害防制條例第18條第1項前段之規定
    ，不問屬於犯罪行為人與否，宣告沒收銷燬之；又包裝該毒
    品之包裝袋1只，因與其內之毒品難以完全析離，且無完全
    析離之實益及必要，應一併宣告沒收銷燬之。至取樣鑑驗部
    分，既已鑑析用罄，業已滅失，爰不另為沒收銷燬之諭知。
　㈢扣案吸食器1組，係被告所有且供施用毒品犯罪所用之物，業
    據被告供述在卷。本案雖因起訴程序違背規定而應為公訴不
    受理之諭知，惟揆之前揭說明，本院考量該扣案物品與被告
    本案施用毒品犯行密切相關，且檢察官於起訴書亦已載明聲
    請沒收該扣案物品之旨，爰依刑法第38條第2項前段之規定
    ，宣告沒收之。
據上論斷，應依刑事訴訟法第303條第1款、第307條，毒品危害
防制條例第18條第1項前段，刑法第11條、第38條第2項前段、第
40條第2項、第3項，判決如主文。
本案經檢察官周盟翔提起公訴。
中　　華　　民　　國　　109 　年　　12　　月　　21　　日
　　　　　　　　　刑事第十庭  法　官　張郁昇
以上正本證明與原本無異。
如不服本判決應於收受本判決後20日內向本院提出上訴書狀，並
應敘述具體理由。其未敘述上訴理由者，應於上訴期間屆滿後20
日內向本院補提理由書狀（均須按他造當事人之人數附繕本）「
切勿逕送上級法院」。 
  　　　　　　　　　　　　　　書記官  呂伊謦　　　　　　　　
中　　華　　民　　國　　109 　年　　12　　月　　21　　日